臺灣高雄地方法院民事判決　　　　　　　94年度再易字第20號
再審原告　　甲○○
再審被告　　乙○○
上列當事人間請求損害賠償事件，再審原告對於本院民國94年4
月28日93年度簡上字第262號確定判決提起再審之訴，本院判決
如下：
    主  文
再審之訴駁回。
再審訴訟費用由再審原告負擔。
    理  由
一、按不得上訴之判決，於宣示時確定；再審之訴，應於30日之
    不變期間內提起；前項期間，自判決確定時起算，判決於送
    達前確定者，自送達時起算，民事訴訟法第398 條第2 項、
    第500 條第1 項、第2 項前段分別定有明文。經查，本件再
    審原告聲明不服之原確定判決即本院93年度簡上字第262 號
    第二審判決，其訴訟標的金額為新臺幣103,800 元，未逾民
    事訴訟法第466 條所定之數額，不得上訴第三審，於民國94
    年4 月28日宣示時即告確定，又該判決係於同年5 月13日送
    達再審原告等節，業經本院依職權調取本院前開民事卷宗核
    閱明確。是對原確定判決提起再審之訴之30日不變期間，應
    自94年5 月13日送達時起算，而於94年6 月12日屆滿，乃本
    件再審原告係於94年5 月27日具狀向本院提起再審之訴，並
    未逾越上開不變期間，先予敘明。
二、本件再審之訴意旨略以：原確定判決係以系爭漏水管線為伊
    所專用，而依民法第191 條為不利於伊之判斷。惟設置於共
    有管道空間內之管線，應僅在附屬於工作物專有部分壁內附
    近者，始為民法第191 條規範之客體；而伊於原判決確定後
    ，自地政事務所調取本大廈之建築平面圖，並拍攝在漏水後
    另行加裝之明管照片，兩相比較下，可見系爭漏水管線係裝
    設於密閉之共有管道間內；且本件漏水點係在8 樓內牆處，
    而伊之專有部分位在1 樓，是系爭漏水管線雖係供伊專用，
    然上開漏水點並非伊所能管理得到，自不應由伊負民法第19
    1 條推定過失之責，而應由管理委員會負責。又本廈規約第
    13條第2 項係於本件繫屬後之93年12月28日始決議增訂「區
    分所有權人或住戶之專有水管損壞，雖在共有管道間內，其
    修繕費用應由該區分所有權人或住戶自行負擔」，並無從溯
　　及適用。爰依民事訴訟法第496 條第1 項第13款規定，提起
　  本件再審之訴。
三、按有左列各款情形之一者，得以再審之訴對於確定終局判決
    聲明不服。但當事人已依上訴主張其事由或知其事由而不為
    主張者，不在此限：... 十三、當事人發見未經斟酌之證物
    或得使用該證物者，但以如經斟酌可受較有利益之裁判者為
    限，此為民事訴訟法第496 條第1 項第13款所明定。經查：
（一）依前揭再審意旨觀之，再審原告所發見原審「未經斟酌或
      得使用之證物」，應係指本大廈之建築平面圖及漏水後加
      裝之明管照片。而該等平面圖及照片或可說明系爭漏水管
      線係裝設在本大廈之共用管道間內。
（二）惟證人即本大廈之管理委員會總幹事許天惠業於本件第一
      審審理中到庭證述：「... 確認是之四房子使用的水管在
      漏水，我們就去關分錶，關到之四一樓的水錶，水才停的
      ，該戶為被告所有，並查到之二與之四的管道間，被告單
      獨所用的水管，裝在八樓的部分破裂... 」等語綦詳（93
      年雄簡字第3001號卷第40頁）；又再審被告於原審亦陳稱
      ：「管道間是約定共用，但水管是專用」等語（原審卷言
      詞辯論筆錄第2 頁）。是依上開證人之證詞及再審被告之
      陳述，均足使人認知再審原告專用之系爭漏水管線係安裝
      在本大樓之共用管道間。而原確定判決亦認定「... 自12
      樓水塔直接下接至系爭建物而專供被上訴人使用之水管，
      於通過同大廈B4棟8 樓處之管線部分有破裂... 」等情（
      見原確定判決第4 頁第2-3 行），就該水管裝置位置並無
      為相異於前開證詞或陳述之判斷。
（三）基此，上開平面圖及照片至多係重疊佐證系爭漏水管線係
      設置於共用管道間之狀態，以原確定判決已為同此之事實
      認定，則再審原告所提出之上開證物縱經斟酌，充其量維
      持與原審同一之事實認定，再審原告並無從獲致對其更有
      利之裁判，是其提起本件再審之訴，自難認係有據。
四、次按，依民法第191 條第1 項前段規定，苟被害人能證明工
    作物及其附屬設備因設置或保管有欠缺，致生損害，即可請
    求賠償，至該欠缺是否因工作物所有人之過失所致，並非所
    問。工作物所有人僅得證明其對於設置保管並無欠缺，或損
    害非因設置或保管有欠缺，或其於防止損害之發生已盡相當
    之注意而免責。乃系爭漏水管線既供再審原告專用，為其專
    有部分之附屬設備，則再審被告因該管線之設置或保管有欠
    缺、產生破漏，而受有損害，自得依民法第191 條第1 項前
    段請求再審原告賠償。再審原告雖稱：系爭漏水管線非屬民
    法第191 條之規範客體，亦非其所能管理得到等語；惟即便
    系爭漏水管線之破漏非其過失所致，依上開說明，亦無從免
    其賠償責任。況且，工作物所有人就其附屬物之設置、保管
    本即具支配之實力，而他人卻全無支配該設置、保管狀態之
    可能，如僅因公寓大廈各專有部分附屬物多設置在延伸跨越
    數樓層之共用空間，即謂附屬物之保管責任應由管理委員會
    負責，亦即形同由附屬物同設於該共用空間之區分所有權人
    分攤，無異因附屬物設置、存在之地點，而變異對附屬物本
    體保管責任之歸屬，不僅不符附屬物之附隨性質，並造成責
    任負擔方式之複雜化與不公（例如本大樓第12樓專有部分其
    管線並未行經其他樓層，而10樓專有部分與6 樓專有部分其
    管線橫跨之樓層距長及風險亦不同），且法律之適用亦將因
    工作物是否為公寓大廈結構而產生歧異，更甚者係受害人之
    求償對象不明確，就非其所得介入、瞭解之工作物及附屬物
    設置狀態，需耗費額外之時間、精力或費用始得探知責任歸
    屬人，而有違上開法條亟欲給予被害人週密保護之立法意旨
    ，是則，再審原告就民法第191 條第1 項所為前揭限縮性之
    解釋，顯乏法理上之正當依據，而無足取。
五、末者，原確定判決係依民法第191條第1項前段規定為判令再
    審原告賠償之請求依據，此觀諸該判決關於兩造爭點之敘述
    甚明（見原確定判決第4頁第11-14行）；至該判決理由中敘
    及93年12月28日本大廈規約第13條第2項之增訂規定，僅係
    用以參佐說明系爭漏水管線係屬再審原告專有部分之附屬設
    備，依前開民法規定，應由原告就其設置或保管之欠缺負責
    ，而非由上開規約之增訂條款演繹出原告應負賠償責任之結
    論，故並無回溯適用規約增訂條款之疑義。是再審之訴意旨
    關於原確定判決本部分之指摘，亦屬無據。
六、綜上所述，再審原告所提出未經原審斟酌或得使用之本大廈
    建築平面圖、明管照片，如經斟酌亦無可受有利於其之裁判
    ；且原審依民法第191條第1項前段規定判令再審原告負賠償
    責任，亦無違誤。從而，本件再審之訴顯無再審理由，爰不
    經言詞辯論，逕以判決駁回。
七、依民事訴訟法第502條第2項、第78條，判決如主文。
中　　華　　民　　國　　94　　年　　6 　　月　　6 　　日
                  民事第一庭    審判長法官　甯  馨
                                      法官  林韋岑
                                      法官  劉傑民
正本係照原本作成。
不得上訴。
中　　華　　民　　國　　94　　年　　6 　　月　　6 　　日
                                    書記官　林麗文
